臺灣高等法院臺中分院刑事判決
111年度上訴字第589號
上  訴  人  
即  被  告  王紹青


指定辯護人  宋豐浚律師（義務辯護）
上列上訴人即被告因家庭暴力之傷害案件，不服臺灣南投地方法
院109年度訴字第253號，中華民國111年1月27日第一審判決（起
訴案號：臺灣南投地方檢察署109年度偵緝字第120號），提起上
訴，本院判決如下：
    主  文
上訴駁回。
甲○○應於刑之執行完畢或赦免後，令入相當處所或以適當方式施
以監護，期間參年。
    犯罪事實
一、甲○○與丙○○為母子，2人具有家庭暴力防治法第3條第3款所
    定之家庭成員關係。甲○○為慢性思覺失調症患者，主要症狀
    為負性症狀、社會職業功能退化、怪異行為等，其現實感不
    佳，態度敵意防備，缺乏病識感，難以配合治療。適丙○○於
    民國109年2月26日上午5時30分許，前往南投縣○○市○○路000
    號之千秋里活動中心擔任志工，甲○○亦至該活動中心，丙○○
    乃開口督促甲○○就醫，並表示當日有時間陪同，詎甲○○竟心
    生不滿，而基於傷害直系血親尊親屬之犯意，當場持掃帚毆
    打丙○○，致丙○○受有頭部挫傷合併腦震盪之傷害。
二、案經丙○○訴由南投縣政府警察局南投分局報請臺灣南投地方
    檢察署檢察官偵查起訴。
    理  由
壹、證據能力部分：
    本件判決所引證據，檢察官及被告甲○○之辯護人均同意有證
    據能力，被告亦不爭執證據能力（見本院卷第111、112頁）
    ，本院審酌各該證據之取得，並無違背法令情事，且經本院
    依法調查，而與待證事實具有邏輯上之關連性，均具有證據
    能力，得作為認定事實之依據。
貳、實體部分：
一、訊據被告固坦承有於上開時間前往千秋里活動中心，並遇見
    告訴人丙○○之事實，然矢口否認有何傷害告訴人之犯行，並
    辯稱：我沒有打我媽媽，不知道她怎麼受傷等語。惟查：
　㈠被告於上揭時間、地點傷害告訴人之事實，業據證人即告訴
    人於原審審理時明確證稱：因為那天我說我比較閒可以帶被
    告去看精神科醫生，被告聽到我說要帶他去看精神科醫生，
    沒有說什麼話，就生氣直接拿起桌子摔在地上，後來又拿放
    在活動中心的掃帚一直打我，打我頭部、手，打到我昏倒，
    別人經過把我扶起來，大約過半小時，我才走回家，我清醒
    後也有打給里長，回家後我女兒剛好在家，就幫我叫救護車
    送我去醫院等語（見原審卷第552至556頁）。且告訴人於原
    審審理時所證與其於警詢時指訴之情節（見警卷第6至8頁）
    前後大致相符，對於案情有關重要事項均能清楚陳述而無反
    覆。而告訴人身為被告之母，並無任何仇怨，自無任意誣指
    被告之動機。另經本院囑託衛生福利部草屯療養院對被告實
    施精神鑑定結果，亦認被告為慢性思覺失調症患者，主要症
    狀為負性症狀、社會職功能退化、怪異行為等，其現實感不
    佳，態度敵意防備，難以配合治療等語，有該院111年6月9
    日草療精字第11100006682號函檢送刑事鑑定報告書在卷足
    憑（見本院卷153至163頁），益足佐證告訴人指訴係因要督
    促被告就醫，引起被告心生不滿而為上揭傷害犯行，確與事
    實相符，堪予採信。
　㈡又證人即千秋里里長陳建昌於警詢、偵查中證稱：那天我沒
    有在場目睹，但我有到告訴人之住處關心此事，我有看到告
    訴人頭部腫腫的，告訴人有說是被告拿掃帚打她等語（見10
    9年度偵字第1740號卷【下稱偵一卷】第16、17、21、22頁
    ）。證人陳建昌雖非現場親自見聞案發經過，然其證稱其於
    案發後趕往告訴人住處，並見告訴人頭部腫脹等情，與告訴
    人所述互核一致。
　㈢復參以告訴人於案發後之109年2月26日6時28分許，經救護車
    送至衛生福利部南投醫院就醫，經醫師檢查有頭部挫傷合併
    腦震盪之傷害等情，有衛生福利部南投醫院受理家庭暴力事
    件驗傷診斷書1紙及救護送醫紀錄(見警卷第15、16頁；偵一
    卷第15頁)在卷可憑。
　㈣綜上，告訴人於警詢及原審審理時就關於被告持掃帚毆打其
    頭部之陳述前後一致，亦與證人陳見昌之證述大致相符。再
    者，告訴人送醫時間與告訴人上開所述遭被告傷害之時間相
    近，且告訴人之傷勢部位亦與其證述被告傷害行為可能造成
    之傷害情狀相符，復有扣案掃帚1支可佐，堪認被告確有於
    上揭時間、地點，持掃帚毆打告訴人，致告訴人受有前開傷
    害之事實。是以，被告前揭所辯，顯係事後卸責之詞，不足
    採信。從而，本件事證明確，被告上開犯行應堪認定，應予
    依法論科。
二、論罪科刑：
　㈠按家庭暴力防治法所稱家庭暴力者，謂家庭成員間實施身體
    、精神或經濟上之騷擾、控制、脅迫或其他不法侵害之行為
    ；又所稱家庭暴力罪者，謂家庭成員間故意實施家庭暴力行
    為而成立其他法律所規定之犯罪，家庭暴力防治法第2條第1
    款、第2款定有明文。本件被告為告訴人之子，有被告之個
    人戶籍資料查詢結果1紙（見警卷第22頁）在卷可稽，其2人
    間係家庭暴力防治法第3條第3款所定直系血親關係之家庭成
    員。核被告所為，係犯刑法第280條、刑法第277條第1項之
    傷害直系血親尊親屬罪，屬家庭暴力防治法第2條第2款之家
    庭暴力罪，因家庭暴力防治法之上開條文並無罰則規定，是
    以此部分犯行應僅依刑法傷害直系血親尊親屬罪之規定予以
    論罪科刑，並依刑法第280條之規定加重其刑。
　㈡又被告經鑑定結果，整體而言，其犯案當日之行為及思考模
    式呈現思覺失調症慢性化之特質，多疑敵意且缺乏病識感，
    衝動控制能力不佳，因此影響在本案之控制、辨識能力；綜
    合其過去生活史、疾病史、身體檢查、精神狀態檢查及心理
    評估結果，認其案發當時係因精神障礙或其他心智缺陷，致
    其辨識行為違法或依其辨識而行為之能力，顯著降低，固有
    上開刑事鑑定報告可稽。然因本件告訴人已年邁，並曾遭發
    病之被告攻擊，無力負擔對被告之照顧，亦無法監督被告服
    藥或就醫，更無法因應被告之暴力行為，被告之支持系統薄
    弱，暴力風險高，有相當再犯風險。本院審酌刑罰之特別預
    防功能，認本件仍不宜依刑法第19條第2項規定減輕其刑。
　㈢原審法院因認被告罪證明確，適用前揭論罪科刑法律規定，
    以行為人之責任為基礎，審酌被告為告訴人之子，案發當日
    因告訴人表示要帶被告前往精神科就醫，雙方發生爭執，即
    悖於倫常不顧親情倫理，持掃帚毆打告訴人，致其受有如上
    開家庭暴力事件驗傷診斷書所載之傷害，被告所為甚為惡劣
    ，應予非難。且被告犯後一再否認犯行，被告犯後態度非佳
    ，並考量被告之犯罪動機、手段、犯罪情節及對告訴人所生
    損害，復審酌告訴人於原審審理時表示不想原諒被告，被告
    打我打得快要死了，希望法院從重量刑之意見（見原審卷第
    563頁），暨被告自陳商專畢業之智識程度，經濟狀況貧困
    ，未婚之家庭經濟生活狀況（見原審卷第562頁）等一切情
    狀，量處有期徒刑8月。核其認事用法均無違誤，量刑亦屬
    妥適，應予維持。被告上訴意旨否認犯行，仍執前詞指摘原
    判決不當，並無理由，應予駁回。
　㈣又被告經前揭精神鑑定結果，有刑法第19條第2項規定之原因
    ，且其情狀對告訴人確有再犯之虞，已如前述。為減少或避
    免被告再犯之可能性，本院參酌精神鑑定結果，併諭知被告
    應於刑之執行完畢或赦免後，令入相當處所或以適當方式，
    施以監護，期間3年。　
據上論斷，應依刑事訴訟法第368條，刑法第87條第2項，判決如
主文。
本案經檢察官張鈞翔提起公訴，檢察官乙○○到庭執行職務。
中　　華　　民　　國　　111 　年　　7 　　月　　27　　日
            刑事第三庭  審判長法　官　楊  真  明
                              法　官　楊  欣  怡
                              法　官　邱  顯  祥     
以上正本證明與原本無異。
如不服本判決應於收受送達後20日內向本院提出上訴書狀，其未
敘述上訴之理由者，並得於提起上訴後20日內向本院補提理由書
（均須按他造當事人之人數附繕本）「切勿逕送上級法院」。因
疫情而遲誤不變期間，得向法院聲請回復原狀。

                              書記官  陳  緯  宇 
　　　　　　　　　　　　
中　　華　　民　　國　　111 　年　　7 　　月　　27　　日
附錄本判決論罪科刑法條：
刑法第277條第1項
傷害人之身體或健康者，處5年以下有期徒刑、拘役或50萬元以
下罰金。 
刑法第280條
對於直系血親尊親屬，犯第277 條或第278 條之罪者，加重其刑
至二分之一。